臺灣花蓮地方法院刑事判決　　　　　　　 99年度易字第214號
公　訴　人　臺灣花蓮地方法院檢察署檢察官
被　　　告　洪明華
　　　　　　陳宗耀
　　　　　　傅學瑋
上列被告因重利案件，經檢察官提起公訴（98年度偵緝字第269
號），本院判決如下：
    主      文
洪明華、陳宗耀、傅學瑋均無罪。
    理      由
一、公訴意旨略以：被告洪明華基於取得顯不相當重利之犯意，
    利用報章雜誌刊登廣告，並以0000000000號為聯絡電話，供
    急迫、輕率、無經驗不特定多數人借款，被害人呂美瑩於民
    國96年6月15日、25 日先後透過該電話向被告洪明華借款新
    臺幣（下同）80,000元及170,000 元，被告洪明華第一次實
    際給付65,000元，先扣15,000元之利息，第二次實際給付13
    0,000元，先扣利息40,000 元，該二次借款，被害人呂美瑩
    均有交付由案外人施美慧簽立、被害人呂美瑩背書面額各為
    200,000元、60,000元之支票各1紙作為擔保，利息以10天為
    一期，第一筆被害人呂美瑩共繳3次利息共45,000 元，第二
    筆被害人呂美瑩共繳6次利息共186,000元，月息高達30至60
    分，洪明華取得與原本顯不相當之重利。另被告陳宗耀、傅
    學瑋基於取得顯不相當重利之犯意聯絡，利用報章雜誌，刊
    登借款廣告，並以被告陳宗耀0000-000000 號手機為聯絡電
    話，供急迫、輕率或無經驗不特定之多數人借款，後被害人
    呂美瑩於96年7 月間透過該電話向被告陳宗耀、傅學瑋借款
    100,000元，被告陳宗耀、傅學瑋實給85,000元，先扣15,00
    0元利息，並由被害人呂美瑩交付100,000元本票一紙、由案
    外人施美慧簽立、被害人呂美瑩背書之100,000 元支票一紙
    ，交被告陳宗耀、傅學瑋做為擔保，利息以10天為一期，呂
    美瑩共繳4次，月息高達60 分，陳宗耀、傅學偉因而取得與
    原本顯不相當之重利，因認被告洪明華、陳宗耀、傅學瑋三
    人係涉犯刑法第344 條重利罪（其中被告陳宗耀、傅學瑋係
    共同正犯）等語。
二、按犯罪事實應依證據認定之，無證據不得認定犯罪事實。又
    不能證明被告犯罪者，應諭知無罪之判決，刑事訴訟法第15
    4條第2項、第301條第1項分別定有明文。而事實之認定，應
    憑證據，如未能發現相當證據，或證據不足以證明，自不能
    以推測或擬制之方法，以為裁判基礎。再認定不利於被告之
    事實，須依積極證據，苟積極證據不足為不利於被告事實之
    認定時，即應為有利於被告之認定，更不必有何有利之證據
    。而認定犯罪事實所憑之證據，雖不以直接證據為限，間接
    證據亦包括在內；然而無論直接或間接證據，其為訴訟上之
    證明，須於通常一般之人均不致有所懷疑，而得確信其為真
    實之程度者，始得據為有罪之認定，倘其證明尚未達到此一
    程度，而有合理之懷疑存在，致無從為有罪之確信時，即應
    為無罪之判決。再按刑事訴訟法第161條第1項規定：檢察官
    就被告犯罪事實，應負舉證責任，並指出證明之方法。因此
    ，檢察官對於起訴之犯罪事實，應負提出證據及說服之實質
    舉證責任。倘其所提出之證據，不足為被告有罪之積極證明
    ，或其指出證明之方法，無從說服法院以形成被告有罪之心
    證，基於無罪推定之原則，自應為被告無罪之諭知。又刑法
    第344 條重利罪成立之要件，須取得與原本顯不相當之重利
    ，始足當之；其所謂取得與原本顯不相當之重利，係指就原
    本利率、時期核算及參酌當地之經濟狀況，較之一般債務之
    利息，顯有特殊之超額者而言。查民間利息通常為月息2、3
    分（即百分之2、3），為一般有民間資金往來經驗者所熟知
    ，相關報章雜誌對銀行及民間利息之起落，亦時有報導，屬
    於刑事訴訟法第157 條所定毋庸舉證、公眾周知之事實。末
    按告訴人之告訴，係以使被告受刑事訴追為目的，是其陳述
    是否與事實相符，仍應調查其他證據以資審認，其陳述如無
    瑕疵，且就其他方面調查又與事實相符，固足採為科刑之基
    礎，倘其陳述尚有瑕疵，而在未究明前，遽採為論罪科刑之
    根據，即難認為適法。再按現行刑事訴訟法並無禁止告訴人
    於公訴程序為證人之規定，自應認告訴人在公訴程序中具有
    證人適格（即證人能力），然告訴人與一般證人不同，其與
    被告處於絕對相反之立場，其陳述之目的，在使被告受刑事
    訴追處罰，內容未必完全真實，證明力自較一般證人之陳述
    薄弱。故告訴人縱立於證人地位而為指證及陳述，且其指證
    、陳述無瑕疵可指，仍不得作為有罪判決之唯一依據，應調
    查其他證據以察其是否與事實相符，亦即仍須有補強證據以
    擔保其指證、陳述之真實性，始得採為斷罪之依據（最高法
    院30年度上字第816號、40年度臺上字第86號、76 年度臺上
    字第4986號、92年度臺上字第128號判例、最高法院84 年度
    臺上字第5329號、84年度臺上字第5061號判決、最高法院52
    年度臺上字第1300號、61年度臺上字第3099號判例、最高法
    院94年度臺上字第3326號判決意旨參照）。
三、本件公訴人認被告三人涉有前揭犯行，無非係以被告三人之
    陳述、被害人呂美瑩於警詢之指證、證人呂俊慧（即被害人
    呂美瑩之姊姊）之證述、由被告洪明華、陳宗耀簽名捺印之
    代償證明書各1份、200,000元、100,000元及60,000 元支票
    各1紙、內政部警政署刑事警察局98年11月26日刑鑑字第098
    0148015號鑑定書1份等，為其所憑之依據。
四、按被告以外之人於審判外之言詞或書面陳述，除法律有規定
    者外，不得作為證據，刑事訴訟法第159條第1項定有明文；
    復按被告以外之人於審判外之陳述，雖不符前4 條之規定，
    而經當事人於審判程序同意作為證據，法院審酌該言詞陳述
    或書面陳述作成時之情況，認為適當者，亦得為證據；當事
    人、代理人或辯護人於法院調查證據時，知有第159條第1項
    不得為證據之情形，而未於言詞辯論終結前聲明異議者，視
    為有前項之同意；同法第159條之5規定甚明。本案所據以認
    定事實之傳聞證據，因被告三人及公訴人於本院言詞辯論終
    結前，均未對於證據能力聲明異議，依刑事訴訟法第159 條
    之5 規定，視為同意上開證據具備證據能力，本院認亦無違
    法或不當之情況，是該傳聞證據均具備證據能力，合先敘明
    。
五、訊據被告洪明華固坦承有在代償證明書（見警卷第27頁）上
    簽名捺印，然堅決否認有何重利犯行，辯稱略以：我沒有放
    款給被害人呂美瑩，也沒有刊登放款廣告，更沒有收利息，
    會於96年11月5 日到許正次公證人事務所簽該代償證明書，
    是因為我的朋友綽號「阿豪」的男子打電話叫我過去，他當
    天沒有帶身分證，而我有帶身分證，他就叫我拿身分證出來
    ，然後幫他在代償證明書上簽名，我不知道公證書內容，只
    知道他們好像互相欠錢要和解，我覺得在法院立案的公證人
    事務所應該沒有問題，所以就幫忙蓋章等語（見本院卷49、
    120、163頁）。經查，被害人呂美瑩於警詢中指稱略以：我
    於96年6月15日開始借貸的，向綽號「阿義」的男子借2次，
    第1次是96年6月15日向「阿義」借80,000元，預扣利息後實
    拿65,000元，於6月底又借了170,000元，預扣利息後實拿13
    9,000元。另於7月初向綽號「阿發」之男子借300,000 元，
    預扣利息後實拿270,000元。另於7月中旬向綽號「小陳」之
    男子借貸200,000元，預扣利息後實拿170,000元。另於7 月
    中旬向綽號「阿文」之男子借貸100,000 元，預扣利息後實
    拿85,000元。另於7月底向綽號「金先生」借貸30,000 元，
    預扣利息後實拿27,000元。我是看報紙用電話跟他們聯絡，
    綽號「阿義」的男子聯絡電話是0000000000號；綽號「阿發
    」的男子聯絡電話是0000000000號、0000000000號；綽號「
    小陳」的男子聯絡電話是0000000000號；綽號「阿文」的男
    子聯絡電話是0000000000號；綽號「金先生」的男子聯絡電
    話是0000000000號。除了金先生是每天付利息外，其他借款
    都是10天1期付1次。向「阿義」借80,000元是每10天付1 次
    利息，1次付15,000元，付了3次（含借貸時預扣1 次），合
    計45,000元利息；借170,000元部分，10天付31,000 元，付
    了6次（含借貸時預扣1次），合計186,000 元。「阿發」的
    300,000元是每10天付1次利息25,000元，付了3次合計75,00
    0元，之後每10天付20,000元利息，付5次共100,000 元利息
    。「小陳」的200,000元每10天為1期，每次利息27,000元，
    付了4次（含借貸時預扣30,000元），共計付了111,000元。
    「阿文」的100,000元每10天為1期，每次利息15,000元，付
    了4次（借貸時預扣13,000元），共計利息付了50,000 元。
    「金先生」的30,000元，利息是每天付1,200元，付了15 天
    ，第1次扣3,000元，共付了19,800元利息等語（見警卷第9-
    11頁）。綜觀被害人上開之陳述，並無提及被告洪明華之姓
    名，亦無證據證明被告洪明華即為綽號「阿義」之男子，且
    遍觀全卷，亦無任何證據足以證明被告洪明華有使用000000
    0000號電話從事放款事宜，是被告洪明華是否確有從事重利
    放款等情，顯非無疑。且被害人呂美瑩目前分別經臺灣士林
    地方法院檢察署、臺灣臺南地方法院檢察署、臺灣花蓮地方
    法院檢察署通緝中，有臺灣高等法院被告前案紀錄表附卷可
    稽（見本院卷第133 頁），復經本院合法傳喚亦未到庭證述
    ，是以無法由詰問被害人呂美瑩之方式得知被告洪明華是否
    即為綽號「阿義」之男子。次查，證人呂俊慧於警詢中證述
    略為：我知道呂美瑩有向一位田耀嘉借120,000 元，另外還
    有一位綽號「阿發」之男子打電話到家裡說呂美瑩有向他借
    錢，還有一位是被告陳宗耀到過我家，也說呂美瑩有向他借
    錢，另有一位叫「阿威」到我家張貼請呂美瑩回電的字條，
    好像是呂美瑩向「阿威」他們車行牽了一部車子未付款。後
    來有一位綽號叫「阿義」的男子，他在代償證明書上簽名洪
    明華等語（見警卷第15-20 頁）。嗣於本院審理時具結證稱
    略以：綽號「阿義」的男子在簽代償證明書前，有先打電話
    給我，電話中他有說他是「阿義」，我確定被告洪明華不是
    電話中的「阿義」，因為聲音不一樣，而且於96年9月6日呂
    美瑩被我找到後，她有告訴我她向誰借錢，根據我的紀錄「
    阿義」應該是姓陳等語（見本院卷第125、139頁）。由證人
    呂俊慧前揭之證述可知，被告洪明華確實有至許正次公證人
    事務所簽立代償證明書，然被告洪明華並非綽號「阿義」之
    男子，當可認定，且無其他積極證據足以證明被告洪明華與
    綽號「阿義」之男子間，就放款予被害人呂美瑩收取重利有
    犯意聯絡及行為分擔，是被告洪明華前揭所辯，尚非無據，
    堪信為真。
六、被告傅學瑋固坦承有借款100,000 元予被害人呂美瑩，並先
    預扣15,000元之利息，然堅決否認有何重利犯行，辯稱略以
    ：被害人呂美瑩是於96年3、4月間，以客票面額100,000 元
    向我借錢（即票貼），客票之發票日為96年8月20 日，屆期
    提示並未兌現，並遭退票，我因工作繁忙，所以請被告陳宗
    耀處理，他單純只是幫忙，並未收取任何一分一毫，且由我
    的花蓮區中小企業銀行中正分行帳戶明細可知，被害人陳述
    向我借款時間有誤，另外本件借款期間長達5、6個月，換算
    下來利息約一個月3,000 元，應該不到重利之程度等語（見
    本院卷第33、155 頁）。被告陳宗耀固坦承有與證人呂俊慧
    聯繫代為償還被害人呂美瑩借款事宜，並有簽立代償證明書
    （見警卷第22頁）等情，然亦堅詞否認有何重利犯行，辯稱
    略為：我沒有用過0000000000這支電話，該電話也不是我的
    ，我沒有借錢給被害人呂美瑩，而且96年3月至6月間我人看
    守所服刑，6月減刑出所，到96年8月間被告傅學瑋跟我說被
    害人呂美瑩有欠他一筆錢，無法找到人，我就說如果是正當
    手段我才去幫忙收帳，當初跟呂俊慧說是我借被害人呂美瑩
    錢，是因為想把事情單純化等語（見本院卷第32、33、91頁
    ）。經查，被害人呂美瑩於警詢中之陳述，已如前述，由其
    陳述之內容，實無法知悉被告陳宗耀或傅學瑋即為綽號「阿
    文」之男子，亦無其他證據證明被告陳宗耀、傅學瑋確有使
    用0000000000號行動電話作為重利犯罪所用，況被害人呂美
    瑩現經通緝，亦無法於本院審理時到庭證述，經由詰問程序
    得知被告陳宗耀、傅學瑋是否即為綽號「阿文」之男子。次
    查，證人呂俊慧於警詢中之陳稱已如前述，其另於本院審理
    中具結證稱略以：我對被告陳宗耀有印象，對被告傅學瑋沒
    印象，我是於96年8 月間有跟被告陳宗耀碰面商談替被害人
    呂美瑩還款事宜，當時被告陳宗耀說錢是他借給被害人呂美
    瑩的，金額是118,000元，他要我還100,000元，18,000元印
    象中不是利息，被告陳宗耀與我討論還錢的事情時，態度都
    不錯等語（見本院卷第122、125頁）。由證人呂俊慧之證述
    可知，固然本件係被告陳宗耀與證人呂俊慧商討如何代被害
    人呂美瑩還款事宜，其後亦由被告陳宗耀與證人呂俊慧簽立
    代償證明書，然尚無其他積極證據足以證明確實係被告陳宗
    耀借款100,000 元予被害人呂美瑩，是不能僅因被告陳宗耀
    與證人呂俊慧聯繫代償被害人呂美瑩還款事宜，其後並在代
    償證明書上簽名，即遽認被告陳宗耀涉有重利犯行。再者，
    由被害人呂美瑩及證人呂俊慧前揭之證述，並無法得知被告
    傅學瑋將100,000 元借予被害人呂美瑩之切確時間，倘採認
    被告傅學瑋所述借款予被害人呂美瑩之時間即96年3、4月間
    ，則至被告傅學瑋於96年8月21 日提示被害人所交付，由施
    美慧所開立之支票（見警卷第23頁），借款期間已達4、5月
    ，換算利息每月約為0.03或0.0375，即月息約3 分，衡諸上
    開最高法院判決意旨，依我國內現階段對於資金成本之評估
    ，實難認係顯不相當之重利。又本件被告傅學瑋借款予被害
    人呂美瑩，依現有證據，除第一期預扣之利息15,000元外，
    並無其他積極證據證明被告傅學瑋尚有每月收取被害人呂美
    瑩利息。是被告陳宗耀、傅學瑋上開所辯，要與事實相符，
    足堪採信。
七、綜上，觀諸前揭被害人呂美瑩之指證，其僅陳稱借款人綽號
    ，並無法明確指稱即為被告洪明華、陳宗耀、傅學瑋所借貸
    ，而證人呂俊慧之證詞至多僅能證明被告陳宗耀有與其洽談
    代被害人呂美瑩還款事宜，以及有和被告洪明華、陳宗耀在
    許正次公證人事務所簽立代償證明書等項，亦無法證明被告
    三人確有重利犯行。至於代償證明書、支票及刑事警察局鑑
    定書僅能證明被告洪明華、陳宗耀有簽立代償證明書及收取
    證人呂俊慧代償之款項。從而，本案公訴人之舉證，仍有合
    理之懷疑存在，尚未達於通常一般之人均不致有所懷疑，而
    得確信其為真實之程度，本院無從形成被告三人有罪之確信
    。此外，復查無其他積極證據，足資證明被告三人確有公訴
    意旨所指訴之犯行，揆諸首揭規定及說明，本案既不能證明
    被告三人犯罪，即應均為無罪判決之諭知，以免冤抑。
據上論斷，應依刑事訴訟法第301條第1項，判決如主文。
本案經檢察官陳玫琪庭執行職務。
中    華    民    國    100    年    1    月    14    日
                  刑事第一庭    法  官  劉柏駿
以上正本證明與原本無異。
如不服本判決應於收受送達後10日內向本院提出上訴書狀，並應
敘述具體理由。其未敘述上訴理由者，應於上訴期間屆滿後20日
內向本院補提理由書(均須按他造當事人之人數附繕本)「切勿逕
送上級法院」。告訴人或被害人如對於本判決不服者，應具備理
由請求檢察官上訴，其上訴期間之計算係以檢察官收受判決正本
之日期為準。
中    華    民    國    100    年    1    月    14    日
                            書記官